臺灣臺中地方法院刑事簡易判決　　　 100年度中簡字第2268號
聲　請　人　臺灣臺中地方法院檢察署檢察官
被　　　告　湯昱霖
上列被告因偽造文書案件，經檢察官聲請以簡易判決處刑（聲請
案號：100年度偵緝字第1226號），本院判決如下：
    主    文
湯昱霖共同犯行使使公務員登載不實文書罪，累犯，處有期徒刑
月，如易科罰金，以銀元佰元即新臺幣玖佰元折算壹日；減
為有期徒刑壹月又拾伍日，如易科罰金，以銀元佰元即新臺幣
玖佰元折算壹日。
    犯罪事實
一、湯昱霖前於民國91年間因公共危險案件，經臺灣雲林地方法
    院以91年度六交簡字第168 號判處有期徒刑3 月確定，並於
    91年11月14日易科罰金執行完畢。詎其仍不知警惕，明知官
    威成（業由臺灣南投地方法院檢察署檢察官以97年度偵字第
    577 號為職權不起訴處分）、宋永家（業經本院以98年度中
    簡字第2617號為判決判處有期徒刑6 月確定）、官怡秀（業
    經本院97年度易字第2729號判決判處有期徒刑1 年6 月，減
    為有期徒刑9 月）（聲請簡易處刑書漏未記載，應予補充）
    等人所引進之柬埔寨籍女子MA SOKHA（以下均稱以中文姓名
    ：馬淑卡，已於97年3 月6 日出境，業由臺灣南投地方法院
    檢察署檢察官以97年度偵字第577 號為職權不起訴處分）與
    其並無結婚之真意，為圖使馬淑卡得以「假結婚」之方式進
    入臺灣工作，湯昱霖竟與官威成、宋永家、官怡秀、馬淑卡
    等人共同基於行使使公務員登載不實文書之犯意聯絡，於94
    年1 月21日前之不詳時點，經官威成、宋永家等人之安排，
    由湯昱霖搭機前往柬埔寨，於94年1 月21日與馬淑卡至柬埔
    寨金邊市府棉芷區辦公廳虛偽辦理結婚登記手續，並取得經
    我國駐胡志明市臺北經濟文化辦事處認證之柬埔寨結婚證明
    書等文件，復於94年1 月25日由湯昱霖簽署授權書授權宋永
    家代為辦理在我國境內之結婚登記及申請戶籍謄本等事宜。
    宋永家乃先行搭機返臺，於94年1 月31日，由宋永家持前開
    柬埔寨金邊市府棉芷區辦公廳核發之結婚證明書、聲明書、
    授權書等文件，前往雲林縣莿桐鄉戶政事務所，填具「結婚
    登記申請書」，申辦湯昱霖與馬淑卡之結婚登記，使該戶政
    事務所內承辦戶籍登記之該管公務員經形式審查後，將「湯
    昱霖之配偶為馬淑卡、於94年1 月21日結婚」不實之結婚事
    項，登載於其職務上所掌管之電腦戶政資料管理檔案（含具
    有準公文書性質之電子資訊檔案紀錄）、戶籍登記簿及戶口
    名簿之公文書，並據以發給戶籍謄本，足以生損害於戶政機
    關對戶籍管理之正確性。
二、證據名稱：
  (一)被告湯昱霖於警詢、偵訊時之自白。
  (二)證人即共犯馬淑卡（即被告湯昱霖之前妻）於警詢及偵訊時
    之證述（見臺灣南投地方法院97年度偵字第577 號偵卷第13
    至15頁背面、第18頁正、背面、第49至50頁）。
  (三)證人即共犯官威成於警詢時之證述（見臺灣南投地方法院97
    年度偵字第577 號偵卷第4 頁背面至第6 頁背面、第83頁背
    面至第84頁正面）。
  (四)證人即共犯官怡秀於偵訊時之供述（見臺灣南投地方法院97
    年度偵字第577號偵卷第80頁背面至81頁正面）。
  (五)柬埔寨王國金邊市府棉芷區辦公廳核發之結婚登記證明書、
    聲明書、授權書、戶籍謄本、結婚登記書請書、外僑居留資
    料查詢- 明細內容顯示畫面資料（見臺灣南投地方法院97年
    度偵字第577 號偵卷第32至36頁）。
  (六)雲林縣政府警察局100年10月13日雲警外字第1000034893號
    函及所附外僑居留查詢相關資料（見本院卷第23至26頁）。
  (七)內政部入出國及移民署100 年10月19日移署資處丹字第1000
    162816號函檢送之馬淑卡入出國日期紀錄及外人士居留資料
    查詢（外僑）- 明細內容顯示畫面、內政部入出國及移民署
    100 年10月20日移署資處寰字第1000164018號函檢送之外人
    居留資料（詳本院卷第30至36頁）。
  (八)外交部領事事務局100年10月13日領二字第100514562號函及
    其所附之申請簽證資料（見本院卷第27至29頁）
三、新舊法比較之說明：
  (一)查被告湯昱霖行為後，刑法第2 條第1 項、第33條第5 款、
    第41條第1 項前段，業於94年2 月2 日修正公布，並刪除刑
    法第56條規定，且均自95年7 月1 日起施行（下稱新法；修
    正前刑法下稱舊法）。又罰金罰鍰提高標準條例第2 條亦於
    95年5 月17日公布刪除，並自95年7 月1 日施行，嗣該條例
    亦經廢止。另刑法施行法第1 條之1 於95年6 月14日業經修
    正公布增訂。依新法第2 條第1 項規定，係規範行為後法律
    變更所生新舊法律比較適用之準據法，於新法施行後，應適
    用新法第2 條第1項 之規定，為「從舊從輕」之比較，茲將
    與本案相關之新舊法比較問題說明如下。
  (二)刑法第214 條使公務員登載不實罪，其法定本刑中關於罰金
    刑之規定，因刑法第33條第5 款業經修正，罰金最低額由銀
    元元提高為新臺幣1 千元以上，並以百元為單位，經新、舊
    法比較，新法並無較有利於被告之情形，故應適用被告行為
    時之刑法第33條第5 款規定。
  (三)刑法施行法第1 條之1 之立法理由謂「刑法24年施行後，為
    解決國民所得經濟水準已大幅提昇問題，有關罰金罰鍰倍數
    之調整及銀元與新臺幣之折算標準，訂有罰金罰鍰提高標準
    條例及現行法規所定貨幣單位折算新臺幣條例，除罰金以1
    銀元折算3 元新臺幣外，並將72年6 月26日以前修正之刑法
    部分條文罰金數額提高為10倍，其後修正者則不再提高倍數
    ，亦即刑法分則各罪罰金數額視為前開情形分別提高30倍或
    3 倍，考量新修正刑法施行後，不再適用現行法規所定貨幣
    單位折算新臺幣條例，為使罰金數額趨於一致，避免衍生新
    舊法比較適用問題，以緩和實務適用法律之衝擊，爰於不變
    動罰金數額之前提下，規定第2 項如上」。是本案被告所犯
    行使使公務員登載不實文書罪之法定刑罰金提高標準部分（
    即罰金刑最高部分），逕依刑法施行法第1 條之1 第2 項規
    定，不生新舊法比較。
  (四)刑法第28條有關共犯之規定，於94年2 月2 日修正公布、95
    年7 月1 日施行，將「二人以上共同實施犯罪之行為者，皆
    為正犯」，修正為「二人以上共同實行犯罪之行為者，皆為
    正犯」，是以修正後刑法有關共同正犯之範圍，已有限縮，
    修正後排除陰謀犯及預備犯之共同正犯，自屬法律有變更，
    應依修正後刑法第2 條「從舊從輕」原則比較新舊法之適用
    ，而修正後之規定並無較有利於被告之情形，依修正後刑法
    第2 條第1 項從舊從輕原則，應依修正前刑法第28條規定論
    處（最高法院97年度臺上字第1643號、第1604號判決意旨參
    照）。
  (五)新法第41條第1 項前段規定「犯最輕本刑為5 年以下有期徒
    刑以下之刑之罪者，而受6 個月以下有期徒刑或拘役之宣告
    者，得以新臺幣1 千元、2 千元或3 千元折算1 日，易科罰
    金」；修正前刑法第41條第1 項前段則規定「犯最重本刑為
    5 年以下有期徒刑以下之刑之罪，而受6 個月以下有期徒刑
    或拘役之宣告，因身體、教育、職業、家庭之關係或其他正
    當事由，執行顯有困難者，得以（銀元）1 元以上（銀元）
    3 元以下折算1 日，易科罰金」。廢止前罰金罰鍰提高標準
    條例第2 條係規定「依刑法第41條易科罰金或第42條第2 項
    易服勞役者，均就其原定數額提高為1 百倍折算1 日；法律
    所定罰金數額未依本條例提高倍數，或其處罰法條無罰金刑
    之規定者，亦同」。依被告行為時易科罰金之折算標準，經
    提高後，係以新臺幣3 百元以上新臺幣9 百元以下折算1 日
    ，較之修正後刑法第41條第1 項前段規定，得以新臺幣1 千
    元、2 千元或3 千元折算1 日之規定，自以行為時法為有利
    於被告，自應依修正前刑法第41條第1 項前段、修正前罰金
    罰鍰提高標準條例第2 條規定，定其易科罰金之折算標準。
  (六)刑法第47條累犯之規定，業於同次修法修正公布施行，修正
    後刑法第47條第1 項規定：「受徒刑之執行完畢，或一部之
    執行而赦免後，五年以內故意再犯有期徒刑以上之罪者，為
    累犯，加重本刑至二分之一。」，修正後刑法第49條則規定
    ：「累犯之規定，於前所犯罪在外國法院受裁判者，不適用
    之。」，要與修正前刑法第47條規定：「受有期徒刑之執行
    完畢，或受無期徒刑或有期徒刑一部之執行而赦免後，五年
    以內再犯有期徒刑以上之罪者，為累犯，加重本刑至二分之
    一。」以及修正前刑法第49條規定：「累犯之規定，於前所
    犯罪依軍法或於外國法院受裁判者，不適用之。」不同，亦
    即修正後刑法關於累犯之規定，其五年以內再犯之罪以故意
    犯為限，始應論以累犯，惟如前案係依軍法審判者，亦應論
    以累犯。修正前刑法關於累犯之規定，其五年以內再犯之罪
    以有期徒刑以上之罪（不分故意犯或過失犯），均應論以累
    犯，惟如前案係依軍法審判者，則不應論累犯。經比較新舊
    法之規定適用於本件被告，新法並無較有利之情形，故應適
    用其行為時之規定論以累犯。（註：行為後法律有無變更，
    端視所適用處罰之成罪或科刑條件之實質內容，修正前後法
    律所定要件有無不同而斷。新舊法條文之內容有所修正，除
    其修正係無關乎要件內容之不同或處罰之輕重，而僅為文字
    、文義之修正或原有實務見解、法理之明文化，或僅條次之
    移列等無關有利或不利於行為人，非屬該條所指之法律有變
    更者，可毋庸依該規定為新舊法之比較，而應依一般法律適
    用原則，適用裁判時法外，即應適用刑法第2 條第1 項之規
    定，為「從舊從輕」之比較，故刑法第47條累犯之要件，既
    於本次修法有所擴張及限縮，自屬行為後法律有變更，而非
    僅屬文字修正，應有新舊法比較適用之問題；最高法院著有
    96 年 度台上字第6439號、96年度台上字第6651號等判決要
    旨可供參照）。
  (七)綜上，整體綜合比較刑法修正前、後之差異，仍以修正前之
    規定較有利於被告，依刑法第2 條第1 項前段之規定，應一
    體適用修正前刑法之相關規定予以處斷。至於易刑處分部分
    ，易科罰金之折算標準並不包括在上開最高法院刑事庭會議
    決議之「綜其全部罪刑之結果而為比較」之範圍，應逕依刑
    法第2 條第1 項之規定，就易科罰金折算標準部分適用修正
    前刑法第41條第1 項前段之規定（最高法院96年度臺非字第
    85號刑事判決、臺灣高等法院暨所屬法院95年法律座談會刑
    事類第3 號、第6 號法律問題研討結果參照），附此敘明。
四、論罪科刑部分：
  (一)核被告湯昱霖所為，係犯刑法第216條、第214條之行使使公
    務員登載不實文書罪。被告湯昱霖使公務員登載不實文書之
    低度行為，應為行使之高度行為所吸收，不另論罪。
  (二)被告湯昱霖與馬淑卡、官威成、官怡秀、宋永家間，對於以
    上開假結婚方式，向我國戶政機關辦理虛偽不實之結婚登記
    ，再將記載前揭不實事項之戶籍謄本持向我國外交部領事事
    務局行使，用以申請馬淑卡之居留簽證等犯行，有犯意聯絡
    及行為分擔，應依修正前刑法第28條規定，論以共同正犯。
    又共犯官怡秀就上開犯行亦有犯意聯絡及行為分擔，應以共
    犯論，聲請簡易判決處刑書就此部分漏未記載，應予補充附
    此敘明。
  (三)被告前於91年間因公共危險案件，經臺灣雲林地方法院以91
    年度六交簡字第168號判處有期徒刑3月確定，並於91年11月
    14日易科罰金執行完畢，有臺灣高等法院被告前案紀錄表在
    卷可稽，其於受有期徒刑之執行完畢後，五年內再犯本件有
    期徒刑以上之罪，為累犯，應依修正前刑法第47條規定加重
    其刑。
  (四)爰審酌被告為謀不法利益，逕與共犯馬淑卡、官威成、宋永
    家、官怡秀等人配合，以假結婚之方式，向我國戶政機關辦
    理不實之結婚登記，斲害我國戶政機關對於戶籍管理之正確
    性，進而影響我國外交部領事事務局對於核發外國人入境我
    國簽證之正確性，其犯罪所生危害不容輕忽，又被告犯後坦
    承犯行，兼衡其素行、犯罪所得、犯罪目的、共同犯罪分工
    角色、智識程度及生活狀況，暨聲請人求處有期徒刑3 月，
    核屬妥適等一切情狀，量處如主文所示之刑，併諭知易科罰
    金之折算標準，以示懲儆。
  (五)又被告係於中華民國96年罪犯減刑條例於96年7 月16日施行
    後，於98年8 月4 日始經臺灣臺中地方法院檢察署檢察官就
    本案發布通緝，並於100 年7 月19日經緝獲到案，依中華民
    國96年罪犯減刑條例第5 條之反面解釋，自仍得依上開條例
    規定予以減刑。
五、依刑事訴訟法第449 條第1 項前段、第454 條第1 項，刑法
    第2 條第1 項前段、第28條（修正前）、第216 條、第214
    條、第47條（修正前）、第41條第1 項前段（修正前），刑
    法施行法第1 條之1 第1 項、第2 項前段，（修正廢止前）
    罰金罰鍰提高標準條例第2 條，現行法規所定貨幣單位折算
    新臺幣條例第2 條，中華民國九十六年罪犯減刑條例第2 條
    第1 項第3 款、第7 條、第9 條，逕以簡易判決處刑如主文
    。
六、如不服本判決，得於判決書送達之日起10日內，以書狀敘述
    理由（須附繕本），經本庭向本院管轄第二審之合議庭提起
    上訴。
中    華    民    國   100    年    11    月    29    日
                  臺中簡易庭    法  官  吳昀儒
以上正本證明與原本無異。
                                書記官  陳靖騰
中    華    民    國   100    年    11    月    29    日
附錄本案論罪科刑法條全文：
中華民國刑法第214條
明知為不實之事項，而使公務員登載於職務上所掌之公文書，足
以生損害於公眾或他人者，處3年以下有期徒刑、拘役或5百元以
下罰金。
中華民國刑法第216條
行使第210條至第215條之文書者，依偽造、變造文書或登載不實
事項或使登載不實事項之規定處斷。